【裁判字號】    97,訴,1703
【裁判日期】    971209
【裁判案由】    清償債務
【裁判全文】
臺灣臺中地方法院民事判決              97年度訴字第1703號
原      告  乙○○
訴訟代理人  陳麗如律師
被      告  丙○○
                        17號.
上列當事人間請求清償債務事件，本院於民國97年11月25日言詞
辯論終結，判決如下：
    主  文
被告應給付原告新台幣柒拾伍萬元，及自民國九十七年七月二十
六日起至清償日止，按週年利率百分之五計算之利息。
訴訟費用新台幣捌仟陸佰玖拾肆元由被告負擔。
本判決於原告以新台幣貳拾伍萬元為被告供擔保後，得假執行。
但被告如以新台幣柒拾伍萬元為原告預供擔保後，得免為假執行
。
    事實及理由
一、原告起訴主張：原告與被告係兄弟關係，原告與被告及其他
    二名兄弟即訴外人甲○○、張建文於民國87年2月27日在台
    中縣潭子鄉調解委員會，就被告與訴外人甲○○、張建文領
    取祭祀公業簡四端出售原告兄弟等承租土地之補償款應給付
    原告之爭議進行調解，被告委託訴外人張建文為其代理人，
    原告與被告及訴外人甲○○、張建文於當日調解達成下列協
    議：「 (一)被告及訴外人甲○○、張建文同意支付新台幣
    ( 下同)參佰捌拾萬元給原告 (甲○○付捌拾萬元、張建文
    及被告各付壹佰伍拾萬元)，(二)張建文及被告已各付伍拾
    萬元給原告，另約定於民國87年3月27日由甲○○、張建文
    各付肆拾萬元予原告，餘款貳佰萬元，被告及甲○○、張建
    文應於領取祭祀公業簡四端土地補償尾期款後7日內付清給
    原告。」，有調解筆錄1件可稽。被告依上開契約應再給付
    原告100萬元 (即150萬元扣除已付之50萬元)，詎被告雖嗣
    於97年2月14日清償原告25萬元，惟尚積欠原告75萬元迄未
    清償，幾經催討，均未置理，原告爰以上開契約關係依民法
    第199條第1項規定請求被告給付原告75萬元。並聲明：如主
    文第1項所示；原告願供擔保，請准宣告假執行。
二、被告則以：系爭調解筆錄之內容第二項已載明被告給付之條
    件為「領取祭祀公業簡四端土地補償尾款後7日內付清給原
    告」，惟被告並未領得上開土地補償尾款，因祭祀公業簡四
    端之土地補償款係分三次發放，而依被告與訴外人甲○○及
    張建文三人之約定，向祭祀公業簡四端領得之土地補償款尾
    款，應由被告與張建文各分得195萬元，惟甲○○向被告及
    張建文騙稱要先拿印章才能向祭祀公業簡四端領取該補償款
    尾款，惟甲○○取得被告及張建文之印章並向祭祀公業簡四
    端領得上開土地補償尾款後，竟遲未依約交付被告及張建文
    應得之金額。該款項係由訴外人甲○○以詐術向祭祀公業簡
    四端騙取，並未依被告應得之數額給付給被告，故系爭調解
    筆錄約定之付款條件並未成就。被告雖曾於97年2月14日給
    付原告25萬元，又張建文固曾於94年間向其妹借款100萬元
    以給付原告100萬元，惟均係因原告罹患癌症，被告及張建
    文始基於兄弟情誼先行給付上開款項，不能以被告及張建文
    有上開給付而推認被告及張建文已領得補償款尾款等語置辯
    。並聲明：駁回原告之訴。
三、本件兩造經法官整理及簡化爭點，結果如下：
（一）兩造不爭執之事項：
  (一)  原告與被告（由張建文代理）及甲○○、張建文曾於87年
      2月27日在台中縣潭子鄉調解委員會就原告請求被告與甲
      ○○、張建文領取祭祀公業簡四端出售原告兄弟等承租土
      地之補償款之爭議，成立調解內容如下：
  (1)、被告及訴外人甲○○、張建文同意支付380萬元給原告（
      甲○○付80萬元，張建文及被告各付150萬元。
  (2)、張建文及被告已各付50萬元予原告，另約定於民國87年3
      月27日由甲○○、張建文各給付40萬元予原告，餘款200
      萬元，對造人同意領取祭祀公業簡四端土地補償尾期款後
      7日內付清予原告。
  (二)  上開調解書未經法院核定，惟該案已過保存年限，且該調
    解書未列文號，補無紀錄人員簽章，台中縣潭子鄉調解委員
    會查無登記資料及法院核定之案號。
  (三)  被告已於97年2月14日給付原告25萬元，尚欠75萬元未付
      。
（二）本件之爭點：
      調解書所載「對造人同意領取祭祀公業簡四端土地補償尾
      款後7日內付清予原告」係付款條件或期限之約定？該條
      件已否成就或期限已否屆至？
四、得心證之理由：
（一）查原告主張：原告與被告（由張建文代理）及其他二名兄
      弟即訴外人甲○○及張建文於87年2月27日，就被告與訴
      外人甲○○、張建文領取祭祀公業簡四端出售原告兄弟等
      承租土地之補償款應給付原告之爭議，成立下列協議：(1)
      、被告及訴外人甲○○、張建文同意支付380萬元給原告
      （甲○○付80萬元，張建文及被告各付150萬元。(2)張建
      文及被告已各付50萬元予原告，另約定於87年3月27日由
      甲○○、張建文各給付40萬元予原告，餘款200萬元，對
      造人同意領取祭祀公業簡四端土地補償尾期款後7日內付
      清予原告等情，此有原告提出之調解筆錄1件為證，並為
      被告所不爭執，堪信屬實。
（二）按民法所謂條件，係當事人以將來客觀上不確定事實之成
      就或不成就，決定法律行為效力之發生或消滅之一種附款
      ，倘當事人非以之決定法律行為效力之發生或消滅，僅以
      之為既存債務履行之期限者，則屬清償期之約定。查依前
      開調解筆錄內容可知，兩造已約定被告同意給付原告150
      萬元，關於該被告給付原告150萬元之約定，並未附加某
      項條件成就始須給付之約定，僅約定被告先已給付50萬元
      與原告，另約定被告應付之餘款100萬元應於領取祭祀公
      業簡四端土地補償尾期款後7日內付清予原告，此部分約
      定係屬既存債務履行之期限之約定，應係清償期之約定，
      原告主張上開後段之約定屬清償期之約定，即屬可採。被
      告主張上開約定係條件之約定，並不可採。
（三）被告雖辯稱上開補償款之尾款係由訴外人甲○○以詐術向
      祭祀公業簡四端騙取，且甲○○並未將被告應得之數額給
      付給被告，故被告未領取上開土地補償尾期款云云。惟查
      ，前開調解筆錄之對造人包含被告、張建文與甲○○，而
      該「祭祀公業簡四端土地補償尾期款」業經證人甲○○領
      取完畢，此經證人甲○○在本院審理中證述屬實，被告並
      陳稱：甲○○騙我們說要先拿印章才能領到祭祀公業的錢
      ，他拿了印章去向祭祀公業蓋章領到錢之後遲遲未將款項
      交給我等語，可知被告及張建文係出於同意由甲○○統一
      代為蓋印領取補償款尾款之意思而交付印章與甲○○，且
      甲○○確已出面代為領得上開補償款尾款，則該調解筆錄
      所定「領取祭祀公業簡四端土地補償尾期款後7日內」之
      清償期即已屆至，被告自應依約給付原告上開100萬元。
      至於被告所辯甲○○未依被告、張建文、甲○○三人所約
      定前開補償款尾款中將應分給被告之款項交付被告一節，
      縱屬實情，亦僅為被告及張建文得另依渠三人間之內部約
      定另向甲○○請求給付之問題，並不影響被告所負應依系
      爭調解筆錄之契約約定給付原告100萬元之義務，是被告
      上開所辯，尚不得據以對抗原告。
（四）按債權人基於債之關係，得向債務人請求給付，民法第19
      9條第1項定有明文。原告主張依系爭調解筆錄之契約關係
      ，被告共應給付原告150萬元，被告已給付75萬元，尚欠
      75萬元未給付，原告得請求被告給付，即屬有據。又本件
      原告起訴狀繕本係於97年7月15日對被告為寄存送達，則
      原告請求被告就前開75萬元併給付自97年7月26日起至清
      償日止，按法定利率即週年利率百分之5計算之利息，亦
      有理由。從而，原告依系爭調解筆錄所定之契約關係，請
      求被告給付75萬元，及自97年7月26日起至清償日止，按
      週年利率百分之5計算之利息，為有理由，應予准許。
五、本件第一審訴訟費用為8,694元（含裁判費8,150元及證人費
    用544元），應由敗訴之被告負擔。
六、原告陳明願供擔保，請求宣告假執行，核無不合，茲酌定相
    當擔保金額，予以准許。又本院併依職權定相當擔保金額宣
    告被告預供擔保後，得免為假執行。
七、訴訟費用負擔及假執行宣告之依據：民事訴訟法第78條、第
    390條第2項、第392條第2項。
中    華    民    國    97    年    12    月    9     日
                  民事第一庭    法  官  張瑞蘭
一、以上正本係照原本作成。
二、如不服本判決，應於判決送達後20日內，向本院提出上訴狀
    。（須按他造當事人之人數附繕本）。
三、提起上訴，應以上訴狀表明(一)對於第一審判決不服之程度，
    及應如何廢棄或變更之聲明，(二)上訴理由（民事訴訟法第四
    百四十一條第一項第三款、第四款），提出於第一審法院。
中    華    民    國    97    年    12    月    9     日
                                書記官


司法院資訊處製作；財團法人民間司法改革基金會備份。
